臺灣高等法院高雄分院刑事判決　　　　 96年度上訴字第192號
上　訴　人　臺灣高雄地方法院檢察署檢察官
被　　　告　乙○○
　　　　　　　　　　（另案在臺灣高雄第二監獄執行中）
指定辯護人　本院公設辯護人　甲○○
上列上訴人因被告違反槍砲彈藥刀械管制條例案件，不服臺灣高
雄地方法院95年度訴字第3043號中華民國95年12月18日第一審判
決（起訴案號：臺灣高雄地方法院檢察署95年度偵字第21241 號
），提起上訴，本院判決如下：
     主  文
上訴駁回。
     理  由
一、公訴意旨略以：被告乙○○明知未經許可，不得持有槍砲彈
    藥刀械管制條例所列管之爆裂物，竟於93年中秋節，在某不
    詳處所，購入具殺傷力之土製爆裂物1 枚，並於94年3 月間
    某日，將該爆裂物置放於乙○○常出入，位於高雄市苓雅區
    ○○○路157 號「鑫聯茶行」之2 樓電視櫃抽屜內，未經許
    可而持有之。嗣於94年5 月17日16時15分許，經警持搜索票
    前往鑫聯茶行執行搜索，當場查獲具殺傷力之土製爆裂物1
    枚（扣案4 枚，僅1 枚具殺傷力），乃查悉上情。因認被告
    乙○○涉犯槍砲彈藥刀械管制條例第7 條第4 項之持有具殺
    傷力爆裂物罪嫌云云（另被告經警於上開茶行1 樓與2 樓間
    之夾層房間、高雄市苓雅區○○○路189 巷2 號12樓住所、
    停於上開茶行前之小客車內，各查獲改造之槍彈、刀械器具
    等物，違反槍砲彈藥刀械管制條例犯行部分，已經最高法院
    另案判決確定，詳如下述）。
二、證據能力部分：
  (一)證人江誌偉曾於95年3 月27日檢察官偵訊中到庭具結作證，
    而公訴人、被告及辯護人就其偵查證述之證據能力，於本院
    審理中均表示無意見，同意作為證據，且其向檢察官所為之
    言詞陳述，並無證據證明有何顯不可信之情況，且與本案待
    證事實相關，依刑事訴訟法第159 條之1 第2 項規定，認為
    具有證據能力。
  (二)再本院卷附法務部調查局所出具之鑑定通知書1 份，係上開
    鑑定機關經本院依職權認有必要，將扣案之爆裂物送請鑑定
    始行鑑識後製作、出具，並非於例常業務過程中必然、接續
    不斷製作之紀錄文書或證明文書，尚與刑事訴訟法第159 條
    之4 第2 款規定不合。惟觀諸前開鑑定通知書之內容，係經
    該局專業人員就扣案之爆裂物是否具有殺傷力所為鑑識之結
    果為證明，並經鑑識人員簽名或蓋章出具，顯係鑑識人員基
    於其專業能力，於鑑識判斷後始行製作，且司法機關隨時可
    以函請就其鑑識方法說明，亦得就鑑識過程到庭為詳細分析
    立證、接受檢、辯、被告雙方對質、詰問，若有錯誤，甚易
    發現並糾正，而符合刑事訴訟法第208 條第1 項之機關鑑定
    規定，是該鑑定通知書可信度甚高，屬於可信之特別情況下
    製作之文書，依刑事訴訟法第159 條之4 第3 款規定，認有
    證據能力。
  (三)按法院或檢察官得囑託醫院、學校或其他相當之機關、團體
    鑑定或審查他人之鑑定，並準用第203 條至第206 條之1 之
    規定，其須以言詞報告或說明時，得命實施鑑定或審查之人
    為之，為刑事訴訟法第208 條第1 項所明定，是以法院或檢
    察官囑託醫院、學校或其他相當之機關、團體鑑定或審查他
    人鑑定時，是否命實施鑑定或審查之人為言詞報告或說明，
    乃法院得自由酌裁之事項，未命鑑定機關實施鑑定或審查之
    人為言詞報告或說明，並不影響該鑑定之證據能力（參最高
    法院92年度臺上字第6570號判決要旨）。本件偵卷所附內政
    部警政署刑事警察局（下稱刑事警察局）94年7 月13日刑偵
    五字第0940103032號鑑驗通知書1 紙（參偵卷第22頁），並
    非由本院或臺灣高雄地方法院檢察署檢察官囑託實施鑑定，
    而係由移送機關高雄市政府警察局新興分局（下稱新興分局
    ）於查獲本案後，自行囑託刑事警察局實施鑑定，是該項鑑
    定自非屬刑事訴訟法第208 條第1 項之機關鑑定，認為不具
    有證據能力。
  (四)又卷附新興分局搜索扣押筆錄、扣押物品目錄表、扣押物品
    證明書、扣案物品照片2 紙等資料之證據能力，均屬被告以
    外之人於審判外之書面陳述，公訴人、被告及辯護人均於審
    判程序表示無意見，本院審酌該等書面陳述作成之情形均屬
    正常，並無任何違反法定程序或不當之情形，且與待證事實
    有關聯性，認適當作為證據，依刑事訴訟法第159 條之5 第
    2 項規定，上開書面陳述認均具有證據能力。
三、按犯罪事實應依證據認定之，無證據不得認定犯罪事實。不
    能證明被告犯罪者，應諭知無罪之判決，刑事訴訟法第154
    條第2 項、第301 條第1 項分別定有明文。再認定不利於被
    告之事實，須依積極證據，積極證據不足為不利於被告事實
    之認定時，即應為有利於被告之認定，更不必有何有利之證
    據，惟犯罪事實之認定，應憑真實之證據，倘證據是否真實
    尚欠明顯，自難以擬制推測之方法，為其判斷之基礎（最高
    法院30年度上字第816 號、同院53年臺上字第656 號判例要
    旨參照）。又依刑事訴訟法第161 條第1 項之規定：檢察官
    就被告犯罪事實，應負舉證責任，並指出證明之方法。因此
    ，檢察官對於起訴之犯罪事實，應負提出證據及說服之實質
    舉證責任。倘其所提出之證據，不足為被告有罪之積極證明
    ，或其指出證明之方法，無從說服法院以形成被告有罪之心
    證，基於無罪推定之原則，自應為被告無罪判決之諭知，亦
    有最高法院92年台上字第128 號判例意旨足參。
四、公訴人認被告涉犯槍砲彈藥刀械管制條例第7 條第4 項之持
    有爆裂物罪嫌，無非以被告於檢察官偵查中之自白、證人即
    執行搜索之員警江誌偉於偵查中之具結陳述、扣案之土製爆
    裂物1 枚，經送刑事警察局鑑驗結果，認具有殺傷力，此有
    刑事警察局94年7 月5 日刑偵五字第0940103032號號鑑驗通
    知書即照片各1 紙，資為論據。
五、訊據被告乙○○，固不否認有於上開時、地為警查獲上開疑
    似爆裂物1 枚之事實，惟否認有何違反槍砲彈藥刀械管制條
    例之犯行，辯稱：該枚爆裂物為高空焰火球，係93年中秋節
    時與友人去放煙火，沒有放完的，被告是將剩餘品帶回家存
    放，該爆裂物不具有殺傷力等語；而指定辯護人則辯稱：查
    獲之爆裂物並非同條例所管制之爆裂物云云。
六、經查：
  (一)上開扣案之疑似土製爆裂物1 枚，係員警自上開「鑫聯茶行
    」之2 樓電視櫃抽屜內查獲，且為被告持有之物品之事實，
    業經被告坦承，且經證人江誌偉於偵查中具結證述屬實，並
    有上開新興分局搜索扣押筆錄、扣押物品目錄表、扣押物品
    證明書、扣案物品照片2 紙在卷足參，堪信為真實。
  (二)惟扣案之疑似土製爆裂物1 顆，經原審法院依職權囑託法務
    部調查局鑑定結果為：(1)送鑑球形疑似爆裂物，直徑約6.9
    cm，經檢視球體破損口周緣，均殘留少許固著之黑色火藥、
    條狀道林紙包覆之塑膠半球體組合球狀物，依送鑑物現有之
    組成分件研析，其原本應係慶典活動施放之高空焰火球（煙
    火）；高空焰火球有別於一般以破壞及殺傷人員為目的之爆
    裂物構造，不會填充金屬、玻璃、石塊等硬物，僅填充具聲
    光效應之顆粒狀及米粒狀之煙花用途黑色火藥，但其爆炸時
    塑膠硬殼碎塊及爆炸時產生震波及短暫高溫效應，對於近距
    離周遭人物，都會造成某種程度損害，由於送鑑物已經拆解
    ，且無任何填充物或火藥，依其現狀認已不具任何爆炸殺傷
    力，此有法務部調查局95年11月16日調科參字第0950052321
    0 號鑑定通知書1 紙及照片5 紙在卷可參（參原審法院卷第
    37至39頁）在卷可參。按本件之所以區別市售高空焰火球與
    槍砲彈藥刀械管制條例所管制之爆裂物之處，應在於同條例
    所管制之爆裂物其構造係以殺傷人、物為目的，而市售（合
    法工廠產製）高空焰火球則非以殺傷人、物為目的，上揭扣
    案物確係市售高空焰火球，而正常之高空焰火球固於點燃爆
    炸時，其包覆之塑膠硬殼碎塊及爆炸時產生震波及短暫高溫
    效應，對於近距離周遭人物，雖會造成某種程度損害，惟其
    正常係向高空點燃使用（即放煙火），僅具有供人觀賞其空
    中爆出煙花聲光效果而已，是該顆高空焰火球，並非被告自
    行以火藥、炸藥、雷管等爆裂物之原料拼裝而成。至刑事警
    察局94年7 月13日刑偵五字第0940103032號鑑驗通知書1 紙
    ，雖認上開物品依其結構觀之，係點火投擲用，具殺傷力之
    爆裂物（參偵卷第22頁），又同時認係高空煙火球之1 種；
    另同時扣案之其他3 顆亦認定為煙火球，卻又認為非屬槍砲
    彈藥刀械管制條例所列管之爆裂物；又查本件經認定為有殺
    傷力之煙火球，經本院勘驗結果，為：「勘驗檢視扣案之爆
    裂物（編號1） 上面並未添加金屬物，該爆裂物的外殼是以
    塑膠材質所製作。」，有本院96年3 月8 日審判筆錄可證。
    則同樣係煙火球，其材質相同，外觀相若，竟認定為其中1
    顆（未另外改裝）有殺傷力，另3 顆則無殺傷力，顯然不可
    思議而有違常情，且與法務部調查局之鑑定不符，是刑事警
    察局就扣押煙火球其中1 顆具殺傷力之鑑定，自不足採為被
    告不利之認定，且該鑑定書並無證據能力，亦已如上述，併
    予敘明。
  (三)按依槍砲彈藥刀械管制條例第4 條第1 項第2 款規定，所謂
    「彈藥」，係指前款各式槍砲所使用之砲彈、子彈及其他具
    有殺傷力或破壞性之各類炸彈、爆製物。而所謂「爆製物」
    則係具有爆發性及破壞力，可於瞬間將人及物殺傷或毀損者
    之物品而言。經查高空煙火球，係一般慶典活動施放所用之
    物，其於近距離或室內雖會造成燃燒及爆震的傷害，但有別
    於一般以殺傷人員為目的的爆裂物構造，不會直接產生金屬
    或玻璃等硬質碎片傷人。按判斷是否為爆裂物，應以其有無
    「殺傷力」或「破壞性」為斷，區別市售高空煙火球與槍砲
    彈藥刀械管制條例所管制之爆裂物之處，應在於槍砲彈藥刀
    械管制條例所管制之爆裂物其構造係以殺傷人、物為目的，
    而市售高空煙火球則非以殺傷人、物為目的。本件扣案物品
    並未加強該高煙火球之引爆力，自非以殺傷人、物為目的之
    構造。更何況主管機關於制定槍砲彈藥刀械管制條例，管制
    爆裂物後；復於92年12月24日公布爆竹煙火管理條例，藉以
    管制高空煙火及一般爆竹煙火，顯見有意將高空煙火及一般
    爆竹煙火排除在爆裂物之外，而分別管制，是高空煙火及一
    般爆竹煙火既係供節慶、娛樂及觀賞之用，得自由販賣並合
    法持有，應非爆裂物甚明。（相同見解見本院92年度上訴字
    第1185號、94年度上訴字第571 號、95年度上訴字第53號）
    。
  (四)綜上所述，上開扣案物為高空焰火類工業製品，且未經改裝
    改造，亦未含金屬、玻璃、石塊等硬物，則該扣案物既非槍
    砲彈藥刀械管制條例所管制之爆裂物，自不得對被告繩以同
    條例第7 條第4 項之持有爆裂物罪。此外，本院復查無其他
    積極證據足資審認被告確有公訴人所指之前開犯行，揆諸前
    揭法條及判例意旨，被告被訴犯罪，尚屬不能證明。
七、原審因而為被告無罪之諭知，核無不合。檢察官上訴意旨，
    仍執陳詞，指摘原判決不當，為無理由，應予駁回。
八、被告自93年12月某日起至94年1 月中旬止，於其上開苓雅二
    路住處，以買得之玩具手槍製造完成改造手槍而持有；且於
    94年1 月間某日，在上開苓雅二路住處無故持有制式霰彈顆
    、改造子彈，並將其中1 顆霰彈出借他人；再於94年5 月17
    日經警在上開茶行1 樓與2 樓間之夾層，查獲改造手槍、彈
    匣、改造子彈等物；又在停放於該茶行前之小客車內，查獲
    改造子彈；復在上開苓雅二路住處查獲改造手槍、改造子彈
    、制式霰彈、改造槍管、改造工具等物，觸犯槍砲彈藥刀械
    管制條例犯行部分，經檢察官另案以95年度偵字第2124 1號
    起訴，已經原審法院以94年度重訴字第93號判決，認被告犯
    連續未經許可，製造可發射子彈具有殺傷力之改造槍枝、出
    借子彈、持有刀械等罪，各判處有期徒刑6 年4 月併科罰金
    新台幣12萬元、8 月併科罰金新台幣4 萬元、4 月，應執行
    有期徒刑7 年，併科罰金新台幣15萬元；被告上訴後，經本
    院以95年度上訴字第832 號判決上訴駁回，並經最高法院於
    95年10月26日以95年台上字第5916號判決上訴駁回而告確定
    在案。本件被訴持有上開疑似爆裂物部分，與被告上開論罪
    之未經許可製造槍枝、出借子彈、持有刀械等部分間，因非
    同一時間所持有，顯係各別起意，並無裁判上一罪關係，不
    受上開確定判決之既判力所及，附此敘明。
據上論結，應依刑事訴訟法第368條，判決如主文。
本案經檢察官張金塗到庭執行職務。
中　　華　　民　　國　　96　　年　　3 　　月　　15　　日
                  刑事第五庭    審判長法  官  曾永宗
                                      法  官  陳  箐
                                      法  官  任森銓
以上正本證明與原本無異。
檢察官如不服本判決應於收受本判決後10日內向本院提出上訴書
狀，其未敘述上訴理由者，並得於提起上訴後10日內向本院補提
理由書狀（均須按他造當事人之人數附繕本）「切勿逕送上級法
院」。
中　　華　　民　　國　　96　　年　　3 　　月　　15　　日
　　　　　　　　　　　　　　　　　　　書記官  廖素珍
